【裁判字號】    90,上更(四),286
【裁判日期】    921118
【裁判案由】    拆屋還地
【裁判全文】
臺灣高等法院民事判決                            九十年度上更(四)字第二八六號
    上  訴  人  甲○○
    訴訟代理人  李建民律師
    被  上訴人  乙○○
    訴訟代理人  鄭洋一律師
    複  代理人  李文欽律師
                曾紀潁律師
右當事人間請求拆屋還地事件，上訴人對於中華民國八十四年十二月十九日臺灣臺北
地方法院八十四年度訴字第二九一七號第一審判決提起上訴，經最高法院第四次發回
更審，本院於九十二年十一月四日言詞辯論終結，判決如左：
    主      文
上訴駁回。
第二審及發回前第三審訴訟費用由上訴人負擔。
    事實及理由
一、本件被上訴人主張：伊為台北市○○區○○段二小段一二四地號土地（下稱系爭
    土地）之所有權人，上訴人所有台北市○○區○○街十九號一樓房屋（下稱系爭
    房屋）無權占用系爭土地如原判決附圖Ａ部分所示面積五十九平方公尺，因而本
    於民法第七百六十七條之規定，求為命上訴人將系爭房屋中占用系爭土地面積五
    十九平方公尺之部分建物拆除，並返還該部分土地予伊之判決（被上訴人請求原
    審同案被告高義谷拆除如原判決附圖Ｂ部分所示五十四平方公尺建物即系爭房屋
    二樓斜線之建物，並返還土地部分，業據原審判決高義谷敗訴後，未據其提起二
    審上訴，而告確定）。
二、上訴人則以：系爭房屋於民國六十五年三月十五日辦妥建物保存登記，坐落基地
    為重測前舊地號即台北市○○區○○段木柵小段第二四一之十七、二四一之十八
    、二四一之廿、二四一之廿一、二四一之廿七、二四一之廿八、二四一之三十號
    土地。其中二四一之十七、二四一之廿地號經重測合併於內湖段木柵小段二三三
    之十五地號，嗣二三三之十五地號重測後變更為「台北市○○區○○段二小段一
    二四地號」，重測前二四一之十七、二四一之廿地號土地所有權人原為訴外人賴
    萬成（即被上訴人之前前手），系爭房屋之前前手為訴外人高榮堯所有，高榮堯
    為賴萬成之岳父，於辦理保存登記時已取得地主賴萬成之同意，自非無權占有系
    爭土地。上訴人係向高榮堯後手蔡朝憲購買系爭房屋，同有使用系爭土地之正當
    權源；況被上訴人亦係向賴萬成之後手林金鎮購買系爭土地，於其買受時即知上
    訴人之房屋建於系爭土地上，自有容忍之義務，否則有違誠信原則。又經證人高
    義雄證明被上訴人之前前手賴萬成所有坐落台北市○○區○○街十七號房屋 (下
    稱十七號建物) ，因使用上訴人前前手高榮堯所有系爭十九號房屋之牆壁未給付
    對價，而系爭十九號房屋復使用系爭土地，故賴萬成與高榮堯二人同意相互抵銷
    ，可見賴萬成與高榮堯間成立不定期租賃關係，嗣後賴萬成所有系爭土地雖輾轉
    出售，由被上訴人於七十八年一月二十六日買受，依買賣不破租賃原則，對被上
    訴人仍繼續有效，是上訴人有權使用系爭土地等語置辯。
三、原審為上訴人敗訴之判決，上訴人不服，提起上訴，其於本院上訴聲明：(一)原判
    決不利於上訴人部分廢棄。(二)右開廢棄部分，被上訴人在第一審之訴及假執行之
    聲請均駁回。被上訴人則於本院答辯聲明為：上訴駁回。
四、本件經依民事訴訴法第四百六十三條準用同法第二百七十條之一第一項第三款規
    定，整理並協議簡化爭點及不爭執點後，兩造同意僅就言詞辯論時所陳述之事實
    及主張之法律關係為論斷。查被上訴人主張系爭土地為其所有，上訴人所有之系
    爭房屋一樓占用系爭土地如原判決附圖Ａ部分斜線所示面積五十九平方公尺等情
    ，業據其提出土地登記簿謄本一份為證，且經原審囑託台北市古亭地政事務所測
    量屬實，有測量成果圖在卷可稽 (見原審卷第十三頁、六七頁) ，復為上訴人所
    不爭執，堪信被上訴人此部分之主張為實在。惟上訴人否認其無權占用系爭土地
    之情事，並以前開情詞置辯，是本件應予審究之爭點厥為：系爭房屋辦理保存
    登記是否經被上訴人之前前手賴萬成之同意？如是，上訴人是否同有使用系爭土
    地之正當權源？上訴人之前前手高榮堯就系爭房屋占用系爭土地部分是否與賴
    萬成有不定期租賃關係？被上訴人請求拆屋還地，有無違反誠信原則及濫用權
    利？茲分述如下：
  (一)上訴人並未因賴萬成同意辦理系爭房屋保存登記而取得使用系爭土地之正當權源
    ：
    查系爭房屋原為訴外人高榮堯所有，於六十五年三月十五日辦理建物保存登記，
    其坐落基地為重測前舊地號即台北市○○區○○段木柵小段第二四一之十七、二
    四一之十八、二四一之二十、二四一之廿一、二四一之廿七、二四一之廿八、二
    四一之三十地號，業經本院向台北市古亭地政事務所調閱系爭房屋辦理保存登記
    申請資料查明無訛，並有建築改良物所有權登記聲請書及建物標示逕為變更登記
    簽辦單在卷可稽 (見本院卷第五三頁至六十頁) 。又二四一之十七、二四一之廿
    地號土地所有權人為賴萬成，經重測合併於內湖段木柵小段二三三之十五地號，
    嗣二三三之十五地號重測後變更為台北市○○區○○段二小段一二四地號，亦有
    土地登記簿謄本可按（證物外放），堪信賴萬成為系爭土地之前前手。上訴人辯
    稱：高榮堯於六十五年三月十五日就系爭房屋辦理保存登記時，已徵得原土地所
    有權人賴萬成之同意，有建築改良物所有權登記聲請書 (下稱系爭房屋登記聲請
    書) 為證。惟被上訴人否認系爭登記聲請書上賴萬成之印文之真正，並主張：賴
    萬成不知其土地被占用，六十五年間亦不可能預知土地被占用而同意高榮堯辦理
    保存登記等語。經查：
  1.證人賴萬成於本院固結證稱其並未同意高榮堯辦理系爭房屋之保存登記 (見本院
    卷第七九頁) ，惟觀系爭房屋登記聲請書備註欄記載：「本人同意高榮堯辦理建
    物登記」等文字，其下並蓋用「賴萬成」印章，有該聲請書在卷可稽（見所調台
    北市古亭地政事務所卷影本附於本院卷五三頁）；證人賴萬成雖仍證稱其未於系
    爭房屋登記聲請書蓋章，且本院將系爭房屋登記聲請書原本及向台北市文山區第
    一戶政事務所調取之賴萬成印鑑證明申請書原本 (影本附於本院卷第四一頁之證
    物袋內)
    亦據函覆稱：「因房屋保存登記聲請書備註欄上『賴萬成』印文欠清晰，歉難認
    定」等語，此有該局九十一年六月二十六日 (九一) 刑鑑字第九一○一五九八七
    八號函一紙在卷可按 (見本院卷第一三七頁) ，致無法鑑定二者是否相符，惟經
    本院以肉眼比對系爭房屋登記聲請書備註欄上「賴萬成」之印文與上開其留存於
    台北市文山區第一戶政事務所之印鑑堪稱近似；再佐以證人賴萬成初不否認系爭
    房屋登記聲請書上蓋用之印章為其所有，且證稱：「印章可能是我的，可是不是
    我蓋的，我六十五年三月之前就沒有住在那裡了，我搬走後，東西 (指蓋於該聲
    請書之印章) 沒有拿走，所以可能是別人拿去蓋的，我可以確定不是我蓋的，我
    搬離開後，沒有人住在那裡」等語 (見本院卷第七八頁) ，堪信系爭房屋登記聲
    請書備註欄上所蓋用之「賴萬成」印章為真正。
  2.被上訴人雖主張系爭房屋登記聲請書備註欄上「賴萬成」之印文並非賴萬成所蓋
    用，證人賴萬成亦否認有在該聲請書上蓋章之情事；惟按申請登記時，除有登記
    義務人親自到場在登記原因證明文件內簽名或蓋章者外，應提出登記義務人之印
    鑑證明，土地登記規則第四十條第一項第二款定有明文，查系爭房屋登記聲請書
    及其附件，並未發現賴萬成之印鑑證明書，而賴萬成於六十一年六月七日聲請其
    所有十七號建物第一次登記，由高榮堯之父母高銓燕、高葉綢春擔任保證人而蓋
    章時，曾一併出具印鑑證明書等情，業經本院函請台北市古亭地政事務所檢送該
    所六十五年收件木柵字第二九五號及六十一年收件木柵字第一三三一號登記原案
    之複印本各乙宗在卷足參 (見本院卷第五三頁至六十頁、第四三頁至五二頁) ，
    應可推斷系爭房屋登記聲請書備註欄上「賴萬成」之印文為證人賴萬成本人到場
    所蓋用，否則系爭房屋登記資料中焉何未見賴萬成之印鑑證明書？要徵上訴人主
    張系爭房屋登記聲請書備註欄上「賴萬成」之印文為賴萬成本人所蓋用乙節為真
    實。證人賴萬成既證稱其早於六十五年三月之前即未住在十七號建物，亦無人繼
    續住在該處，則他人何能侵入而取得該印章，故賴萬成所稱該印章留在原住處而
    為他人擅自取走而蓋用云云，即與經驗法則有違而無足採信。本院參之賴萬成所
    有十七號建物早於六十一年間第一次登記時，曾經高榮堯之父母擔任連帶保證人
    ，已徵雙方關係至為密切，賴萬成非無可能同意高榮堯辦理系爭房屋保存登記，
    凡此均見賴萬成恣意否認有在系爭房屋登記聲請書上為高榮堯蓋章云云，顯係迴
    護其後手即被上訴人之詞，委不足取。此外，被上訴人復無法提出其他證據證明
    該聲請書上之「賴萬成」印文非賴萬成本人所蓋用，其此部分主張自不足採，堪
    信上訴人陳稱系爭房屋登記聲請書備註欄上「賴萬成」印章為賴萬成本人所蓋用
    之事實為真正。賴萬成既在系爭房屋登記聲請書備註欄記載：「本人同意高榮堯
    辦理建物登記」等文字之下方蓋章，依民法第三條、民事訴訟法第三百五十八條
    第一項之規定，該聲請書備註欄記載：「本人同意高榮堯辦理建物登記」之私文
    書不論是否賴萬成自寫，均推定為真正，則高榮堯於系爭房屋辦理保存登記時，
    應已徵得被上訴人之前前手賴萬成之同意甚明。
  3.次查，被上訴人之前前手賴萬成於系爭房屋登記聲請書上記載：「本人同意高榮
    堯辦理建物登記」，是否即表示其同意上訴人之前前手高榮堯所有系爭房屋使用
    系爭土地？上訴人是否得依上開記載主張其同有使用系爭土地之正當權源？茲析
    述如下：
  (1)按使用土地之法律關係或為使用借貸，或為租賃（定期或不定期），或有地上權
    之關係，其原因不一而足，自應由上訴人舉證證明其使用系爭土地之法律關係。
    經查，被上訴人之前前手賴萬成係於五十七年一月十五日始買受系爭土地，而上
    訴人之前前手高榮堯之系爭房屋部分於同年二月一日即已新建完成，此有土地、
    建物登記簿謄本附卷可稽（見本院更一審卷第一六四、一三四頁），顯然時間上
    僅相隔十六日，衡情高榮堯應不可能於系爭房屋建築之始即取得賴萬成之同意，
    足見高榮堯占有系爭土地建築房屋之初並未取得賴萬成之同意。惟高榮堯於六十
    五年三月十五日辦理系爭房屋保存登記時，業經賴萬成於系爭房屋登記聲請書上
    記載：「本人同意高榮堯辦理建物登記」，而上開記載之源由，經台北市古亭地
    政事務所函覆稱：「台灣省政府四十四年九月十三日以 (四六) 府民地甲字第三
    三九七號令略以：未設定地上權之建物申請所有權登記者，應由基地所有人在申
    請書上簽章證明同意，故基地所有權人賴萬成於申請書備註欄中記明同意辦理建
    物登記並蓋章，符合當時之法令規定」等語 (見本院卷第一四Ｏ頁) ，顯見賴萬
    成至遲於系爭房屋於六十五年間辦理保存登記時，即知悉系爭房屋占用部分系爭
    土地之情事。則賴萬成於高榮堯建築系爭房屋之初雖未同意高榮堯使用其土地，
    惟其事後於高榮堯辦理系爭房屋保存登記時知悉該屋有占用部分系爭土地，並同
    意高榮堯辦理建物登記等情，應得據以推斷賴萬成於斯時已同意高榮堯所有系爭
    房屋使用系爭土地。
  (2)縱認賴萬成同意上訴人之前前手高榮堯使用系爭土地，上訴人是否即得執此對抗
    被上訴人，而主張其同有使用系爭土地之正當權源？
    遍查歷審卷宗資料，上訴人並未主張系爭建物之前前手高榮堯係基於使用借貸
      之法律關係占用系爭土地。何況縱令賴萬成於高榮堯辦理系爭房屋保存登記時
      ，係基於使用借貸之法律關係而同意高榮堯之系爭房屋使用系爭土地，惟按「
      使用借貸為無償契約，原屬貸與人與使用人間之特定關係，除當事人另有特約
      外，自無移轉其權利於第三人之可言。」，此有最高法院四十九年度台上字第
      三八一號判例意旨可資參照。換言之，使用借貸係屬債權契約，僅有對人效力
      ，即除有債務承擔之情事外，並無當然繼受之法律依據，非如租賃關係，有民
      法第四百二十五條規定之適用。而本件系爭土地與房屋係分別由原所有權人賴
      萬成、高榮堯輾轉登記予兩造所有，即使高榮堯確係基於使用借貸占有系爭土
      地，惟賴萬成將所有權移轉後，於其後取得所有權之人，並不須承擔原所有權
      人基於使用借貸所發生之義務，上訴人仍不得據以主張其同有使用系爭土地之
      正當權源，至為灼然。
    雖上訴人又提出最高法院四十八年台上字第一四五七號判例，抗辯本件系爭土
      地及房屋，雖非同屬賴萬成所有，然可類推適用上開判例意旨云云，惟查：所
      謂類推適用係為填補法律漏洞之法學方法之一，係指將法律明文之規定適用到
      該法律所未規定之類似事件，前揭判例「土地與房屋為各別之不動產，各得單
      獨為交易之標的，且房屋性質上不能與土地使用權分離而存在，亦即使用房屋
      必須使用該房屋之地基，故土地及房屋同屬一人，而將土地及房屋分開同時或
      先後出賣，其間雖無地上權設定，然除有特別情事，可解釋為當事人真意，限
      於賣屋而無基地之使用外，均屬推斷土地承買人默許房屋承買人繼續使用土地
      」之意旨，係就土地房屋原屬一人所有，因為先後或同時出售，致所有權人不
      同時，對於房屋使用土地未有如地上權等之約定時，為使房屋所有權人得繼續
      使用土地而加以規範；而系爭土地原為賴萬成所有，系爭房屋則原為高榮堯所
      有，嗣賴萬成於六十七年一月二十六日將系爭土地賣給林金鎮，被上訴人又於
      七十八年一月二十六日向林金鎮購買系爭土地，系爭房屋則由原所有權人高榮
      堯賣給蔡朝憲，又由蔡朝憲賣給上訴人，即被上訴人與上訴人乃分別輾轉自原
      所有權人賴萬成、高榮堯處取得系爭土地及房屋，故系爭土地及房屋原非同屬
      賴萬成所有，與前揭判例所示情形迴異，應無該判例之適用。上訴人執此抗辯
      ，仍非可採。
  (二)高榮堯就系爭房屋占用系爭土地部分，並未與賴萬成成立不定期租賃關係：
    上訴人又舉證人高義雄證明被上訴人之前前手賴萬成所有十七號建物，因使用上
    訴人前前手高榮堯系爭十九號房屋之牆壁未給付對價，而系爭十九號房屋復使用
    到系爭一二四地號之土地，故賴萬成與高榮堯二人同意相互抵銷，由此可知賴萬
    成與高榮堯間成立不定期租賃關係，依買賣不破租賃原則，對被上訴人仍繼續有
    效，上訴人自有權使用系爭土地等語。經查：
  1.證人高義雄雖證稱：「 (系爭房屋) 是我蓋給我弟弟住的，我弟弟高榮堯小兒麻
    痺」、「地是三個人一起買的，十九號、十七號、十五號三間房子的地是跟地主
    買來自蓋的，地主姓名不記得，當時三個人用繩子拉一人分三分之一，賴萬成買
    十七號，他是一起買地的人」、「因為賴萬成房子用到我（即指高榮堯）的牆壁
    沒給錢，而我們占到他的地，所以同意相互抵銷」云云。惟查，上訴人之前前手
    高榮堯係於五十四年三月二十六日向前手張啟買受而取得系爭永安街十九號房屋
    之基地（即建地二四一之二一地號）所有權，至於房屋部分則係於五十七年二月
    一日因新建取得所有權，而被上訴人之前前手賴萬成則係於五十七年一月十五日
    向其前手黃蘇好買受而取得永安街十七號房屋之基地所有權（黃蘇好係於五十四
    年三月二十六日向張啟買受系爭二四一之一七地號），並於五十七年四月十五日
    因新建取得十七號房屋所有權，而張有順係於五十四年三月二十六日向張啟買受
    二四一之一九建地土地，此有土地登記簿謄本附卷可稽（見本院更一審卷第一六
    三至一六七頁），顯然高榮堯係與張有順、黃蘇好於五十四年三月二十六日同時
    各向原土地所有權人張啟購買土地，高榮堯與賴萬成當初並未一起買地甚明，證
    人高義雄所述當初興建房屋之緣由，核與事實不相符合，應不足採。
  2.又查，被上訴人於八十四年八月十七日提起本件訴訟，歷經一、二、三審，上訴
    人始終未曾提出此抗辯事由，直至最高法院發回更審後，在本院更一審於八十七
    年四月一日審理中，上訴人方首度提及，如高榮堯與賴萬成間確有不定期租賃關
    係，何以上訴人先前不知情，始終未曾提及？在長達近三年之纏訟後，方舉證人
    高義雄出面證明，顯與常情不合，已足啟人疑竇。且本件被上訴人起訴乃請求上
    訴人甲○○及高義谷（即證人高義雄及上訴人之前手高榮堯之親兄弟）二人將彼
    等坐落於台北市○○區○○段二小段一二四地號土地上之系爭房屋及其上門牌號
    碼為台北市○○區○○街十九號二樓之房屋拆除，其中高義谷部分，於原審八十
    四年九月一日所提出之答辯狀曾抗辯「被上訴人之前手『無償』借貸與答辯人使
    用。」等語（見原審卷第二四頁），嗣經原審判決仍應拆屋還地後，高義谷並未
    上訴而告確定。如高榮堯與賴萬成間確有不定期租賃關係，同為高榮堯親兄弟之
    高義谷豈有不知情、而始終未曾提出抗辯之理？由此可證高義雄上開關於賴萬成
    同意高榮堯以建造共同牆壁之費用抵償占用土地費用之證述，顯係臨訟杜撰，要
    不足取。
  3.再查，證人張有順於八十七年四月二十二日本院準備程序期日證稱：「（問：占
    用事實是否重測之後才知道？) 買的時候並不知道，蓋房子之後也沒問題，係山
    開挖之後才說占到別人地」等語（見本院更一審卷第一六○頁），可見被上訴人
    之前前手賴萬成與上訴人之前前手高榮堯於建造房子之初根本不知有占用土地一
    事，賴萬成又如何同意高榮堯以建造共同牆壁之費用抵償占用土地之費用？縱使
    高榮堯於六十五年三月十五日辦理系爭房屋保存登記時，已發現系爭房屋占用系
    爭一二四地號土地，惟當時賴萬成所有十七號房屋早已於五十七年四月十五日建
    妥，並使用長達近八年，豈可能以當初建築時共同壁費用互相抵銷？難道五十七
    年建築至六十五年發現之近八年間無共同壁費用，而直至發現土地被占用時方需
    付費？何況高榮堯所有爭房屋占用賴萬成之系爭土地面積多達五十九平方公尺，
    高榮堯占用該部分土地所取得相當於租金之利益豈是區區之共同壁建造費用所得
    比擬；更何況賴萬成證稱：十五號 (即張有順所有)及十九號房屋 (系爭房屋)先
    蓋好等語 (見本院更三卷第五二頁) ，則賴萬成之十七號房屋亦占用張有順之土
    地且使用張有順之牆壁作為共同壁，惟未見張有順向賴萬成收取共同牆壁之建造
    費，何獨賴萬成與高榮堯間有共同牆壁費用之問題，足證證人高義雄所稱：賴萬
    成與高榮堯協議將使用土地之代價以共同壁之費用相互抵銷云云，顯與事實不合
    ，不足採信。
  4.末查，證人賴萬成已於本院前審到庭結證稱：土地並未租給高榮堯等語（見本院
    更三卷第五三頁），而上訴人復無法提出其他證據足資證明賴萬成同意高榮堯辦
    理系爭房屋保存登記係因將系爭土地出租予高榮堯所致，則其辯稱系爭房屋使用
    系爭土地為有償，係屬不定期租賃關係，依買賣不破租賃之原則而有權占用云云
    ，自無足採。
  (三)被上訴人請求拆屋還地，並無違反誠信原則及濫用權利。
    上訴人再辯稱：兩造各自所有之十七號及十九號房屋共用同一面牆壁，雙方應有
    使用到房屋不堪使用為止之認識，自不容被上訴人隨意終止使用系爭土地之法律
    關係；況被上訴人購買系爭一二四地號土地時，已知一二四地號土地謄本上載有
    一六六七建號即系爭十九號房屋存在之事實，被上訴人逕自請求拆屋還地，顯然
    違反誠信原則及有權利濫用情事。惟查，上訴人始終未具體說明並舉證其就系爭
    房屋占用系爭土地有何其他合法之使用關係，則上訴人就系爭土地之占用既無合
    法之使用關係，何須被上訴人終止？且被上訴人係主張上訴人無權占用系爭土地
    ，從未主張終止使用關係，是上訴人抗辯被上訴人不得隨意終止使用關係云云，
    顯有誤會。又按「系爭土地與房屋原非同一人所有，不能因被上訴人向法院承受
    土地時明知地上有上訴人之房屋，而推斷其默許上訴人繼續使用其地，或謂其有
    地上權。」 (最高法院七十一年度台上字第一二六號裁判意旨參照) ；且使用借
    貸為貸與人與使用人間之特定關係，不論兩造之前手賴萬成與高榮堯間是否有使
    用借貸之關係存在，上訴人均不得執之對抗被上訴人等情，已如前述，縱使被上
    訴人買受系爭土地時明知其上有系爭房屋，惟被上訴人既無任何承諾，亦未同意
    上訴人繼續使用系爭土地，即無容忍之義務，自難認被上訴人提起本件拆屋還地
    訴訟有何違反誠信原則及濫用權利之情事，上訴人執此抗辯，亦非可採。
五、綜上所述，上訴人前述辯解均不足採，其既未能舉證證明系爭房屋有合法使用系
    爭土地之正當權源，則被上訴人本於所有權，依無權占有請求上訴人拆屋還地，
    為有理由，應予准許。此部分原審為被上訴人勝訴之判決，並據被上訴人之聲請
    酌定相當之擔保金額為假執行之宣告，於法並無不合。上訴意旨指摘原判決此部
    分不當，求予廢棄改判，為無理由，應予駁回。
六、本件為判決基礎之事證已臻明確，本院經逐一審酌兩造歷審所提其餘攻擊、防禦
    方法，均與前開論斷結果無礙，爰不再一一論述，併此敘明。
七、據上論結，本件上訴為無理由，依民事訴訟法四百四十九條第一項、第七十八條
    ，判決如主文。
中      華      民      國    九十二    年    十一      月      十八    日
                              民事第十六庭
                                  審判長法  官  阮  富  枝
                                        法  官  林  麗  玲
                                        法  官  吳  麗  惠
正本係照原本作成。
上訴人如不服本判決，應於收受送達後二十日內向本院提出上訴書狀，其未表明上訴
理由者，應於提出上訴後二十日內向本院補提理由書狀（均須按他造當事人之人數附
繕本）上訴時應提出委任律師或具有律師資格之人之委任狀；委任有律師資格者，另
應附具律師資格證書及釋明委任人與受任人有民事訴訟法第四百六十六條之一第一項
但書或第二項（詳附註）所定關係之釋明文書影本。
中      華      民      國    九十二    年     十一     月     二十     日
                                        書記官  陶  美  玲
附註：
民事訴訟法第四百六十六條之一（第一項、第二項）：
對於第二審判決上訴，上訴人應委任律師為訴訟代理人。但上訴人或其他法定代理人
具有律師資格者，不在此限。
上訴人之配偶、三親等內之血親、二親等內之姻親，或上訴人為法人、中央或地方機
關時，其所屬專任人員具有律師資格並經法院認為適當者，亦得為第三審訴訟代理人
。


司法院資訊處製作；財團法人民間司法改革基金會備份。
